【裁判字號】    99,台上,1483
【裁判日期】    990812
【裁判案由】    請求損害賠償
【裁判全文】
最高法院民事判決            九十九年度台上字第一四八三號
上  訴  人  甲○○
            丙○○
            丁○○原名陳訓義.
            乙○○原名蔡金蘭.
共      同
訴訟代理人  陳建良律師
被 上訴 人  泰旺昇實業股份有限公司
法定代理人  戊○○
上列當事人間請求損害賠償事件，上訴人對於中華民國九十九年
三月九日台灣高等法院台南分院判決（九十八年度訴字第五號）
，提起上訴，本院判決如下：
    主  文
原判決除假執行部分外廢棄，發回台灣高等法院台南分院。
    理  由
本件被上訴人主張：緣訴外人高昌鐵企業股份有限公司（下稱高
昌鐵公司）於民國八十四年間陸續向伊借款周轉，經結算共新台
幣（下同）三千五百萬元；遂於同年五月二十九日，由高昌鐵公
司、其法定代理人陳阿屘、林永和（陳阿屘之夫）、及上訴人甲
○○、丁○○（上二人為林永和之甥，下稱甲○○等二人）共同
簽發面額三千五百萬元，到期日授權伊填載（經填載為八十五年
二月二十九日）之本票一紙（下稱系爭本票），交付伊以擔保還
款。嗣伊未獲還款，於八十五年間向台灣台中地方法院（下稱台
中地院）聲請本票裁定強制執行，經該法院於八十五年三月八日
以八十五年度票字第三一○五號裁定准予強制執行，伊於九十四
年向丁○○追討欠款未果。詎甲○○等二人為避免其等對訴外人
高明鐵企業股份有限公司（下稱高明鐵公司）之出資股份債權遭
受強制執行，竟分別與其等配偶即上訴人丙○○、乙○○基於意
圖損害伊債權之意思，於九十四年八月二十五日，甲○○將其所
有高明鐵公司股份三十萬三千二百股（價值三百零三萬二千元）
無償移轉予其妻丙○○；丁○○則將其所有高明鐵公司股份二十
六萬四千四百股（價值二百六十四萬四千元）無償移轉予其妻乙
○○，並均於九十五年一月五日向經濟部中部辦公室聲請變更登
記。上訴人上揭毀損債權之犯行，已經判處罪刑確定，依法應負
損害賠償責任。爰依侵權行為損害賠償法律關係，求為判命甲○
○、丙○○連帶給付三百零三萬二千元，丁○○、乙○○連帶給
付二百六十四萬四千元，及均自起訴狀繕本送達翌日起加付法定
遲延利息之判決。
上訴人則以：系爭本票之金額原屬空白，應依發票對帳當日欠款
額三百五十四萬二千六百四十元填載，乃被上訴人竟依八十五年
二月二十九日累計之債額填寫為三千五百萬元，已逾越授權範圍
，自屬偽造，對甲○○等二人不生效力，被上訴人不得享有系爭
本票權利。縱系爭本票有效，被上訴人之票據請求權已罹於時效
而消滅，伊之股權移轉對其不生損害。縱有損害，甲○○等二人
原為債務人，僅有債務不履行之責，並無侵權行為可言；填補損
害之方法應為股份之復原，尚不得逕請求金錢賠償。又被上訴人
於九十五年一月五日即查知股份轉讓事宜，並於同年五月十八日
提起刑事告訴，乃遲至九十七年十月二十一日始提起附帶民事訴
訟，顯已逾二年之消滅時效，伊自得拒絕賠償等語置辯。
原審為被上訴人勝訴之判決，無非以：被上訴人主張之上開事實
，為上訴人所不爭執，堪信為實在。查甲○○等二人與被上訴人
間債務人異議之訴事件【台灣雲林地方法院（下稱雲林地院）九
十五年度重訴字第二號】，經兩造充分攻防辯論後，法院固判認
被上訴人對甲○○等二人之系爭本票債權確實存在，及其請求權
已因時效完成而消滅。惟按消滅時效完成，僅債務人取得拒絕履
行之抗辯權，得拒絕給付而已，原有之法律關係並不因而消滅；
債務人若不行使其抗辯權，自不得以消滅時效業已完成，即認請
求權已歸消滅。是被上訴人對甲○○等二人之系爭本票請求權固
已時效完成，然並未當然消滅，被上訴人仍得持系爭本票裁定之
執行名義對甲○○等二人聲請強制執行。甲○○等二人既不爭被
上訴人於八十五年至九十四年期間曾向其等追討債務之事實，顯
已知悉被上訴人有就系爭本票債權行使請求權之行為，卻於被上
訴人向雲林地院聲請強制執行之前，即為前述股份轉讓行為，自
屬侵害被上訴人之系爭本票債權，致其受有損害。次查被上訴人
受損害者乃票款債權，上訴人所侵害者為金錢，依法自應返還金
錢，而非得以相同種類之股票交付，以回復被上訴人損害前原狀
。且上訴人係故意犯共同毀損債權罪，與債務人與第三人通謀移
轉財產，致生債務不履行責任之情形有間；另民法第二百十三條
所規定損害賠償之方法，固以回復原狀為原則，惟股價價格變化
多端，命上訴人返還損害發生時持有股票之原狀，不能填補被上
訴人所受損害及所失利益，亦與誠信原則有違，是被上訴人請求
按移轉股權時之股票面額折計金錢賠償，應屬有據。按因侵權行
為所生之損害賠償請求權，自請求權人知有損害及賠償義務人時
起，二年間不行使而消滅，民法第一百九十七條第一項固有明文
。惟所謂人「知有損害」，非僅指單純知有損害而言，其因而受
損之他人行為為侵權行為，亦須一併知之，若僅知受損害及行為
人，而不知其行為為侵權行為，則無從本於侵權行為請求賠償，
時效即不能開始進行。查被上訴人係於九十五年一月十三日申請
高明鐵公司之變更登記表及股東名簿時，始知上訴人間股權移轉
情事，即於同年五月十八日提出刑事告訴，嗣檢察官於九十七年
八月十八日始將上訴人依毀損債權罪提起公訴；顯見被上訴人係
於知悉上訴人間移轉股權情事後六個月內，提出刑事告訴，並未
逾法定告訴期間，檢察官於兩年多後始將上訴人提起公訴，應認
被上訴人於此時始確知上訴人之行為為侵權行為，消滅時效期間
應自斯時起算，被上訴人於九十八年六月十日向原法院提起本件
刑事附帶民事訴訟時，其侵權行為損害賠償請求權之時效尚未完
成。從而，被上訴人本於共同侵權行為損害賠償之法律關係，請
求甲○○、丙○○連帶，丁○○、乙○○連帶，依序各給付三百
零三萬二千元本息、二百六十四萬四千元本息，均屬有理等詞，
為其判斷之基礎。
查被上訴人對甲○○等二人之系爭本票請求權已因時效完成而消
滅，為原判決認定之事實，果爾，被上訴人對甲○○等二人請求
給付系爭本票款時，其二人得拒絕清償，並其二人因此就被上訴
人執系爭本票准許強制執行裁定聲請對其二人強制執行事件，提
起第三人異議之訴，經雲林地院判決甲○○等二人勝訴，撤銷對
甲○○等二人之執行程序確定（原審卷八三至八六頁，雲林地院
九十五年度重訴字第二號判決），似見甲○○等二人已無庸對被
上訴人清償系爭本票款，被上訴人無從以系爭本票票款請求權對
甲○○等二人之財產聲請為強制執行，則上訴人間移轉股權之行
為，對被上訴人系爭本票票款權利影響何在？可否致生損害？非
無疑義。乃原審未察上情，徒以被上訴人於系爭本票請求權時效
完成後，本票債權並未消滅，率認被上訴人受有損害，並就上訴
人毀損債權行為所致之被上訴人損害應為其債權所受不利影響（
債權因此無法受償額度），誤為上訴人間所移轉之股權，而以股
權價值計算其損害，自有可議。次按關於侵權行為損害賠償請求
權之消滅時效，應以請求權人實際知悉損害及賠償義務人時起算
，非以知悉賠償義務人因侵權行為所構成之犯罪行為經檢察官起
訴，或法院判決有罪為準（本院七十二年台上字第七三八號判例
參照）。原判決既認定被上訴人於九十五年一月十三日申請高明
鐵公司之變更登記表及股東名簿時，即知上訴人間股權移轉情事
，並於同年五月十八日提出刑事告訴，則被上訴人提出告訴時，
其告訴內容為何？有無指訴上訴人間移轉股權之行為為毀損其債
權行為？果有，其提出告訴時是否仍未知悉上訴人間移轉股權之
行為屬侵權行為？均非無疑。原審未調查並說明其得心證之理由
，逕認被上訴人迄檢察官於九十七年八月十八日將上訴人依毀損
債權罪提起公訴時，始知上訴人之行為為侵權行為，消滅時效期
間應自斯時起算，而為被上訴人提起本件訴訟時，其請求權時效
尚未完成之論斷，亦有違誤。上訴論旨，指摘原判決為不當，聲
明廢棄，非無理由。
據上論結，本件上訴為有理由。依民事訴訟法第四百七十七條第
一項、第四百七十八條第二項，判決如主文。
中    華    民    國  九十九  年    八    月   十二   日
                      最高法院民事第七庭
                          審判長法官  劉  福  聲
                                法官  鄭  玉  山
                                法官  黃  義  豐
                                法官  劉  靜  嫻
                                法官  袁  靜  文
本件正本證明與原本無異
                                      書  記  官
中    華    民    國  九十九  年    八    月  二十五  日
                                                      K

司法院資訊處製作；財團法人民間司法改革基金會備份。
